高雄高等行政法院判決　　　　　　　　　　　　　九十年度訴字第二一八四號
　　　　　　　　　　　　　　　.
　　原　　　告　甲○○
　　訴訟代理人　丁○○
　　被　　　告　財政部台灣省南區國稅局
　　代　表　人　乙○○　局長
　　訴訟代理人　丙○○
右當事人間因遺產稅事件，原告不服財政部中華民國九十年十月二十三日台財訴字第
０九０００三一七０三號訴願決定，提起行政訴訟。本院判決如左：
    主  文
原告之訴駁回。
訴訟費用由原告負擔。
    事  實
一、事實概要：緣原告之養母周楊勸於民國（下同）八十六年二月二日死亡，原告於
    同年六月三十日辦理遺產稅申報時，未將被繼承人所遺銀行存款新臺幣（下同）
    一六、八三八元及股票八五四、三四五元等遺產合計八七一、一八三元據實合併
    申報，案經被告查獲，核定漏稅額四三五、五九一元，乃處所漏稅額一倍之罰鍰
    四三五、五００元（計至百元止），原告不服，就罰鍰部分申經復查結果，未獲
    變更，提起訴願，亦遭決定駁回，遂提起本件行政訴訟。
二、兩造之聲明：
    甲、原告聲明求為判決：
        （一）訴願決定及原處分（含復查決定）均撤銷。
        （二）訴訟費用由被告負擔。
    乙、被告聲明求為判決：
        （一）原告之訴駁回。
        （二）訴訟費用由原告負擔。
三、兩造主張之理由：
甲、原告起訴意旨略謂：
（一）依據司法院釋字第二七五號解釋：「人民因違反法律上義務，係屬對人民之制
      裁，原則上行為人應有可歸責之原因，法律上無特別規定時，雖不以出於故意
      為必要，仍須以過失為其責任條件。」故稅法上未明文規定處罰故意者，對於
      違反者，稅捐機關應先證明納稅義務人有過失始可處罰。原告已於復查申請書
      及訴願書中說明與證明就被繼承人之財產已善盡查明與申報之義務，要求被告
      應先證明漏報遺產為原告之過失所致者，才可以處罰。但被告在復查決定及訴
      願決定中，皆無法證明原告有所過失，祇強調依法行事，對原告殊為不公。且
      稅法上處罰的目的在遏止逃漏稅，並非在處罰「無心之過失」。故原告主張免
      於處罰。
（二）稅捐稽徵法第四十八條之二規定：「依本法或稅法規定應處罰鍰之行為，其情
      節輕微，得免於處罰。」本案申報遺產總額一億二千七百多萬元，漏報遺產八
      十七萬餘元，漏報遺產只佔遺產總額的千分之六，依據社會經驗法則及法律上
      之比例原則，應已符合「情節輕微」之規定。如被告無法認定本案情節輕微，
      原告認為被告已違反此法條之立法精神。
（三）依據稅務違章案件減免處罰標準第十三條規定：「短漏報遺產淨額在六十萬元
      以下者，免予處罰。」被告辯稱補申報扣除額與漏報遺產為兩件事，不能以補
      申報扣除額做為漏報遺產價值減項後之金額，認定是否符合減免處罰標準之基
      礎。但正確之「遺產淨額」祇有一個，上述兩者皆會影響其計算，怎能說是兩
      件事。（依據遺產稅核定通知書，「課稅遺產淨額」之計算公式為「遺產總額
      －免稅額－扣除額合計＝課稅遺產淨額」。）且原告補申報扣除額計六十餘萬
      元（詳見復查申請書所附之證據）但被告祇認列二十六萬餘元，影響原告之權
      益。綜上所述，被告之處分核定不當，請准將此不當處分、復查決定、訴願決
      定均撤銷。
乙、被告答辯意指略謂：
（一）按「凡經常居住中華民國境內之中華民國國民死亡時遺有財產者，應就其在中
      華民國境內境外全部遺產，依本法規定，課徵遺產稅。」「納稅義務人對依本
      法規定，應申報之遺產或贈與財產，已依本法規定申報而有漏報或短報情事者
      ，應按所漏稅額處以一倍至二倍之罰鍰。」「依遺產及贈與稅法第四十五條規
      定應處罰鍰案件，有下列情事之一者，免予處罰：一、短漏報遺產稅額在新臺
      幣三萬五千元以下或短漏報遺產淨額在新臺幣六十萬元以下者。」分別為遺產
      及贈與稅法第一條第一項、第四十五條及稅務違章案件減免處罰標準第十三條
      第一款所明定。
（二）原告於八十六年六月三十日辦理遺產稅申報，未將被繼承人所遺銀行存款：遠
      東國際商業銀行板橋南雅分行三一六元、華僑商業銀行民權分行六、六二六元
      、嘉義市第二信用合作社三、九五二元、彰化商業銀行嘉義分行六七八元、第
      一商業銀行嘉義分行一、二一八元、第一商業銀行彰化分行三、八０一元、華
      南商業銀行南三重分行五三元、中國國際商業銀行員林分行一九四元，合計一
      六、八三八元及股票：宏碁科技股份有限公司九四、六０四元、臺灣苯乙烯工
      業股份有限公司二八、五八四元、太平洋電線電纜股份有限公司一二五、六二
      九元、嘉新食品化纖股份有限公司四、四００元、國泰建設股份有限公司二一
      七、一二二元、特力股份有限公司四九、０二０元、南港輪胎股份有限公司三
      一、八０六元、南亞塑膠工業股份有限公司二八、三八０元、明碁電腦股份有
      限公司二七四、八００元，合計八五四、三四五元，以上共計八七一、一八三
      元據實合併申報，違反首揭法條規定，被告乃按所漏稅額四三五、五九一元處
      一倍之罰鍰四三五、五００元。
（三）查被繼承人周楊勸截至繼承日尚有上述銀行存款一六、八三八元及股票八五四
      、三四五元合計八七一、一八三元，原告於八十六年六月三十日辦理遺產稅申
      報時漏未申報為其所不爭，是本件違章事實明確。至原告主張增列生前應納未
      納之稅捐、罰鍰及工程受益費扣除額，理應再從遺產總額中扣除，如此短漏報
      遺產淨額經扣除上述六十餘萬元，應已符合「稅務違章案件減免處罰標準」之
      規定乙節，查原告於八十八年五月十九日及二十一日已申請增列系爭扣除額，
      惟查其中八十六年度綜合所得稅繳款五八九、七三八元，其所得核非被繼承人
      遺產，而應歸課於繼承人所得，故該八十六年度綜合所得稅繳納之金額五八九
      、七三八元否准於遺產中扣除，原核已審究認定被繼承人生前應納未納稅捐及
      工程受益費合計二六二、三一三元，與原告於本年六月三十日辦理遺產稅申報
      時，未將被繼承人所遺銀行存款一六、八三八元及股票八五四、三四五元等未
      據實合併申報之事實為兩件事，不能以補申報扣除額做為漏報遺產價值減項後
      之金額，認定是否符合首揭減免處罰標準免予處罰之規定，原處分並無不合，
      茲原告復執前詞主張，自難認定有理由，所訴核不足採。
    理  由
一、本件原告經合法通知，未於言詞辯論期日到場，核無行政訴訟法第二百十八條準
    用民事訴訟法第三百八十六條所列各款情形，爰依行政訴訟法第二百十八條準用
    民事訴訟法第三百八十五條第一項前段規定，依被告之聲請，由其一造辯論而為
    判決。
二、按「凡經常居住中華民國境內之中華民國國民死亡時遺有財產者，應就其在中華
    民國境內境外全部遺產，依本法規定，課徵遺產稅。」「納稅義務人對依本法規
    定，應申報之遺產或贈與財產，已依本法規定申報而有漏報或短報情事者，應按
    所漏稅額處以一倍至二倍之罰鍰。」「依遺產及贈與稅法第四十五條規定應處罰
    鍰案件，有下列情事之一者，免予處罰：一、短漏報遺產稅額在新臺幣三萬五千
    元以下或短漏報遺產淨額在新臺幣六十萬元以下者。」分別為遺產及贈與稅法第
    一條第一項、第四十五條及稅務違章案件減免處罰標準第十三條第一款所明定。
    又「人民違反法律上之義務而應受行政罰之行為，法律無特別規定時，雖不以出
    於故意為必要，仍須以過失為其責任條件。但應受行政罰之行為，僅須違反禁止
    規定或作為義務，而不以發生損害或危險為其要件者，推定為有過失，於行為人
    不能舉證證明自己無過失時，即應受處罰」，亦經司法院釋字第二七五號釋示明
    確。
三、查原告之養母周楊勸於民國八十六年二月二日死亡，原告於同年六月三十日辦理
    遺產稅申報時，未將被繼承人所遺銀行存款一六、八三八元及股票八五四、三四
    五元等遺產合計八七一、一八三元據實合併申報，案經被告查獲，核定漏稅額四
    三五、五九一元，乃處所漏稅額一倍之罰鍰四三五、五００元等情，業據兩造陳
    明在卷，並有被告遺產及贈與稅違章案件移送單、處分書等資料附於原處分卷可
    憑，足堪信實。
四、原告雖主張：原告對於被繼承人之財產已盡查明及申報之義務，對於漏報財產並
    無過失，不應對原告加以處罰；又依據稅捐稽徵法第四十八條之二規定，對於應
    處罰鍰之行為，其情節輕微者，得免於處罰，本案漏報之遺產僅佔遺產總額之千
    分之六，應符合「情節輕微」之認定，得以免罰；另依據「稅務違章案件減免處
    罰標準」第十三條之規定，短漏報遺產淨額在新台幣六十萬元以下者，免予處罰
    ，原告申報遺產稅後，又陸續代為繳納被繼承人死亡前應納未納之稅捐、罰鍰及
    工程受益費計六十餘萬，理應再從遺產總額中扣除，如此短漏報遺產淨額經扣除
    上述六十餘萬元後應為二十餘萬元，符合「稅務違章案件減免處罰標準」之規定
    ，應免予處罰云云。
五、經查，原告對於本件申報遺產稅事件，申報時漏報被繼承人之銀行存款及股票數
    量共十數筆，金額合計八七一、一八三元乙節，此為兩造所不爭執，足見原告已
    違反據實申報之義務，則揆諸前述司法院釋字第二七五號解釋之意旨，應推定為
    原告有過失，於原告不能舉證證明自己無過失時，即應受處罰。是原告仍主張：
    稅捐機關應先證明納稅義務人有過失始可處罰，原告已證明本件就被繼承人之財
    產已善盡查明與申報之義務，被告應先證明漏報遺產為原告之過失所致者，才可
    以處罰云云，顯係原告對於前述司法院釋字第二七五號解釋內容有所誤會，合先
    指明。原告既未舉證其對上述之漏報遺產情事已盡善良管理人之注意，並無過失
    ，僅空言其對上述之漏報遺產情事並無過失云云，尚非足採。
六、次按，稅捐稽徵法第四十八條之二固規定應處罰鍰之行為，其情節輕微或漏稅在
    一定金額以下者，得減輕或免予處罰，惟其情節輕微、金額及減免標準，乃授權
    財政部擬定，報請行政院核定後發布之。而依財政部訂定之「稅務違章案件減免
    處罰標準」第十三條係規範依遺產及贈與稅法第四十五條規定應處罰鍰案件，有
    下列情事之一者，免予處罰之情事，其中第一款為「一、短漏報遺產稅額在新台
    幣三萬五千元以下或短漏報遺產淨額在新台幣六十萬元以下者。」惟查本件原告
    辦理遺產稅申報時，未將被繼承人所遺銀行存款一六、八三八元及股票八五四、
    三四五元等遺產合計八七一、一八三元據實合併申報，經核定漏稅額為四三五、
    五九一元乙節，業如前述為兩造所不爭執，則原告顯與上揭免罰之規定要件不符
    。至原告另主張嗣被告同意原告增列之被繼承人生前應納未納之稅捐、工程受益
    費扣除額二十六萬二千三百十三元，理應再從遺產總額中扣除，如此短漏報遺產
    淨額經扣除上述金額後，已不滿六十萬元，應已符合前述「稅務違章案件減免處
    罰標準」之免罰之規定等詞，然查前揭「稅務違章案件減免處罰標準」第十三條
    第一款之規定，係以納稅義務人所漏報之遺產淨額為標準，而非以其所申報之遺
    產總額與稅捐稽徵機關最後所核定之遺產總額之差額為標準，是本件被告嗣雖准
    原告增列扣除額二十六萬二千三百十三元，然此與原告所漏報之遺產淨額之八七
    一、一八三元無涉，原告執此所為之主張，亦屬無據。
七、綜上所述，原告之主張，既不足採，被告依據原告漏稅額四三五、五九一元，處
    所漏稅額一倍之罰鍰四三五、五００元，揆諸首揭規定，並無違誤，訴願決定予
    以維持，亦無不合，原告之訴為無理由，應予駁回。
據上論結，本件原告之訴為無理由，爰依行政訴訟法第一百九十五條第一項後段、第
九十八條第三項前段、第二百十八條、民事訴訟法第三百八十五條第一項前段，判決
如主文。
中　　　華　　　民　　　國    九十一　　年　  　六　　　月　　  十八　　日
                              高雄高等行政法院第二庭
                                          審判長法官  呂佳徵
                                          法      官　蘇秋津
                                          法      官　林勇奮
右為正本係照原本作成。
如不服本判決，應於判決送達後二十日內向本院提出上訴書狀，其未表明上訴理由者
，應於提起上訴後二十日內向本院提出上訴理由書（須按對造人數附繕本）；如於本
判決宣示或公告後送達前提起上訴者，應於判決送達後二十日內補提上訴理由書（須
附繕本）。未表明上訴理由者，逕以裁定駁回。
提起上訴應預繳送達用雙掛號郵票七份（每份三十四元）。
中　　　華　　　民　　　國    九十一　　年　  　六　　　月　　  十八　　日
                                          法院書記官  黃玉幸
